臺灣高等法院臺南分院民事判決　93年度上易字第211號
上　訴　人　丙○○
訴訟代理人　劉意　律師
複 代 理人　林崑地　律師
被上 訴 人　乙○○
　　　　　　聯合報股份有限公司
法定代理人　甲○○
共　　　同
訴訟代理人　丁　○
上列當事人間請求損害賠償事件，上訴人對於民國93年10月26日
台灣雲林地方法院第一審判決（93年度訴字第29號）提起上訴，
本院於94年8月16日言詞辯論終結，茲判決如下：
    主  文
上訴駁回。
第二審訴訟費用由上訴人負擔。
    事實及理由
一、上訴人起訴主張：被上訴人乙○○係被上訴人聯合報股份有
    限公司（以下簡稱聯合報）記者，其未經查證，即於民國（
    下同）92年1月23日，在聯合報雲嘉南綜合新聞雲林版刊登
    「古坑調委會主席，列治平對象」「丙○○多次抗爭事業廢
    棄物掩埋場，涉不當得利上千萬及強索保護費，依侵占等罪
    嫌送辦」「他在優加綠的抗爭中，還索回鄉民退給業者的回
    饋金，以為己用…，據悉，業者給付古坑鄉民的回饋金都由
    丙○○處理，但帳目不清，初步估計，丙○○從抗爭和強索
    回饋金等不當得利超過千萬元」等誇大不實之報導，茲被上
    訴人報導各節，業經法院判決無罪確定，且上訴人亦非治平
    專案對象，被上訴人所為已造成上訴人名譽之重大損害。爰
    依民法第184條第1項前段、第188條及第195條之規定，請求
    被上訴人應連帶給付上訴人新台幣（下同）100萬元之損害
    賠償，及自92年1月23日起至清償日止，按週年利率百分之
    五計算之利息。並應於聯合報雲嘉綜合新聞版（雲林縣版）
    刊登內容及字體大小如附件所示之道歉啟事。原審為上訴人
    敗訴之判決，上訴人不服提起上訴，並主張：上訴人之警訊
    筆錄內容不得作為被上訴人之免責理由。蓋偵查不公開，被
    上訴人應不得窺知筆錄內容，且其應訊筆錄，從未出現「還
    索回鄉民退給業者的回饋金，以為己用」「業者給付給古坑
    鄉民的回饋金都由丙○○處理，但帳目不清」之記載。警方
    雖有制作「不法事證一覽表」，應不致將其內容告知被上訴
    人。又於刑案審理期間，從未見過「雲林縣警察局斗南分局
    偵辦以丙○○、吳勝坤等人為首犯罪組織集團偵查報告」，
    被上訴人未經查證，率為誇大不實之報導，應負損害賠償之
    責等語，而聲明：
　　(一)原判決廢棄。
    (二)被上訴人等應連帶給付上訴人100萬元及自92年1月23日起
      至清償日止，按週年利率百分之五計算之利息。
    (三)被上訴人應於聯合報雲嘉綜合新聞版（雲林縣版），刊登
      內容及字體大小如附件所示之道歉啟事。
    (四)第一、二審訴訟費用由被上訴人負擔。
二、被上訴人則以：被上訴人乙○○並非系爭報導之撰寫人。系
    爭報導為一司法動態新聞，聯合報報導上訴人涉嫌不法獲利
    超過千萬元，與雲林縣警察局刑警隊之偵訊筆錄相符；又上
    訴人確經警方調查後移送台灣雲林地方法院檢察署偵辦，而
    自雲林縣警察局斗南分局蒐報「古坑鄉民代表丙○○不法事
    證一覽表」及雲林縣警察局刑警隊偵訊筆錄等文件觀之，系
    爭報導均有所依據，其已盡合理查證，依照採訪所得資料有
    相當理由確信其為真實，縱事後與法院認定之事實不符，亦
    無過失可言。另被上訴人乙○○並未對上訴人構成侵權行為
    ，從而上訴人依據民法第188條之規定請求被上訴人聯合報
    負雇用人之連帶損害賠償責任，即屬無據等語，資為抗辯。
    並聲明：駁回上訴。
三、被上訴人乙○○係被上訴人聯合報記者，乙○○於92年1月2
    3日與記者段鴻裕、謝進盛共同具名，在聯合報「雲嘉南綜
    合新聞」版面報導「古坑調委會主席，列治平對象」「丙○
    ○多次抗爭事業廢棄物掩埋場，涉不當得利上千萬及強索保
    護費，依侵占等罪嫌送辦」「他在優加綠的抗爭中，還索回
    鄉民退給業者的回饋金，以為己用…，據悉，業者給付古坑
    鄉民的回饋金都由丙○○處理，但帳目不清，初步估計，丙
    ○○從抗爭和強索回饋金等不當得利超過千萬元」之內容，
    其報導之內容雖經檢察官提起公訴，惟經原法院判決無罪，
    檢察官就侵占部分提起上訴，並經本院判決上訴駁回確定等
    情，為被上訴人所不爭執，並有剪報及原法院92年度訴字第
    172號暨本院92年度上易字第774號刑事判決影本在卷可證（
    見原審卷第9頁至29頁)，信屬真實。被上訴人乙○○雖主張
    該報導非其執筆撰寫，伊不應負其文責云云，惟查被上訴人
    乙○○身為媒體工作者，以新聞報導為業，當知共同具名報
    導之法律責任，且共同具名之報導應已得其同意，否則何以
    見報後未見其出面澄清或否認，是系爭報導縱非被上訴人乙
    ○○執筆撰寫，其仍不能免責。茲應審究者，厥為被上訴人
    是否已經盡到真實報導之查證義務，及其報導應否負侵權行
    為之損害賠償責任而已。
四、查上訴人係於92年1月22日，因涉嫌恐嚇取財、侵占、貪污
    等罪嫌，經雲林縣警察局斗南分局以斗警刑字第0092002012
    2號刑事案件報告書隨案移送檢察官羈押偵辦，此有臺灣雲
    林地方法院檢察署92年度偵字第502號案卷可稽，其移送書
    記載之犯罪事實為上訴人倚仗民意代表身分，以環保抗爭為
    名阻撓工程施工，連續對合法業者進行敲詐，不法獲利281
    萬元；另依警方移送書附件「雲林縣警察局斗南分局蒐報古
    坑鄉民代表丙○○不法事證一覽表」（見原審卷第26頁），
    則詳載上訴人於88年7月間以辦理慶典為由，向優加綠環境
    保護工程事業股份有限公司負責人強索贊助費用20萬元，並
    將其中6萬元侵占入己；90年初，見合泰廢棄物處理股份有
    限公司欲在古坑鄉崁腳村設立事業廢棄物掩埋場，乃趁機強
    索該公司股權，並要求提供政治獻金，供其選舉之用等情，
    則被上訴人於次日（即92年1月23日）即時報導上開事實，
    難謂有新聞學上所謂「經新聞組織的不當控制；消息來源不
    當偏向；議題發展的新聞情境受到不當因素扭曲」之情形。
    況新聞自由攸關公共利益，國家應給予最大限度之保障，俾
    新聞媒體工作者提供資訊、監督各種政治及社會活動之功能
    得以發揮；倘嚴格要求其報導之內容必須絕對正確，則將限
    縮其報導空間，造成箝制新聞自由之效果，影響民主多元社
    會之正常發展。故新聞媒體工作者所負善良管理人之注意義
    務，應從輕酌定之（最高法院93年台上字第851號民事判決
    參照）。本件被上訴人僅就其採訪所得之資料為即時之報導
    ，依「雲林縣警察局斗南分局蒐報古坑鄉民代表丙○○不法
    事證一覽表」、「雲林縣警察局之偵訊筆錄」、「雲林縣警
    察局斗南分局偵辦以丙○○、吳勝坤等人為首犯罪組織集團
    偵查報告」等文件資料觀之，可證系爭報導均有所本，被上
    訴人在報導前已盡合理查證之義務，依照採訪所得資料有相
    當理由確信其為真實，難謂未盡善良管理人之注意義務而有
    故意或過失。
五、至上訴人被訴侵占部分固經原法院92年度訴字第172號刑事
    判決略以：「經查優加綠公司曾於88年12月間樂捐20萬元給
    新興通天宮，該票據於88年12月14日存入新興通天宮斗六8
    支郵局00000000號儲金簿代收，其中10萬元納入通天宮重建
    基金，另外10萬元以優加綠公司名義辦理通天宮入火安座事
    宜等情，業據證人即優加綠公司總經理廖信傑、通天宮總幹
    事林清同、通天宮管理委員會主任委員簡辰行、通天宮重建
    委員會會計黃秋南及通天宮管理委員會會計黃隆吉證述在卷
    ，並有通天宮五府千歲重建委員會感謝優加綠公司樂捐20萬
    元之感謝狀影本、新興通天宮樂捐重建基金芳名錄影本，上
    開郵局儲金簿影本、重建基金帳冊影本、通天宮管理委員會
    帳冊影本附卷足憑。而被告丙○○確曾以收受之上開6萬元
    雇請黃海岱布袋戲，以優加綠名義於通天宮之安座入火儀式
    中表演，亦據證人林清同及簡辰行於本院審理時證述在卷，
    並有黃海岱之子黃士騰出具之證明書在卷可稽，堪信被告丙
    ○○所辯為真實…」而諭知無罪；檢察官不服提起上訴，亦
    經本院92年度上易字第774號刑事判決駁回上訴確定在案。
    另上訴人被訴貪污及恐嚇取財部分，亦經原法院92年度訴字
    第172號刑事判決略以：「被告丙○○雖為古坑鄉鄉民代表
    ，然本件廢棄物清除處理業者為優加綠公司及合泰公司，而
    其管理之權責機關為雲林縣政府，…並非古坑鄉代表會或代
    表之權責，被告丙○○之古坑鄉鄉民代表之身分，對於該廢
    棄物清除處理業者之事務，既無可憑藉影響之身分、權力、
    機會，自核與圖利罪之構成要件不相當。而被害人陳寬仁承
    包之工程為榮民公司，在古坑鄉之中二高施工處進行沈箱工
    程，其管理之權責機關係高速公路局，其工程契約關係之對
    象應係榮民公司，被告丙○○鄉民代表之身分，對於高速公
    路局及榮民公司之業務並不相干，應無從利用其職權、機會
    或影響力，為不法圖利，亦核與圖利罪有間。被告丙○○雖
    否認曾自合泰公司取得245萬元，然有關合泰公司曾經支付
    被告丙○○245萬元之細節及時間，業據證人即合泰公司總
    經理張晉彰於警訊、偵查及本院審理中證述詳盡，核與證人
    即合泰公司會計沈幸芳於警訊、偵查中證述之情節相符，並
    有合泰公司支票存根影本、轉帳傳票影本在卷可稽，堪認被
    告丙○○曾自合泰公司取得245萬元。…而證人張晉彰則於
    偵查中及本院審理中一再證述給付被告丙○○之245萬元為
    選舉贊助經費。…本件公訴人既未指出被告丙○○使用何種
    恐嚇手段，使合泰公司心生畏懼，亦未證明合泰公司曾因被
    告丙○○之行為生畏懼而為財產處分行為。…公訴人又以被
    告丙○○仗著民意代表之身分以言詞向被害人陳寬仁說『你
    在地方從事工程施工，我可以幫你看頭看尾處理一些事情，
    他是沒有向別人收有的、跟沒有的』等語，致陳寬仁心生畏
    懼，而支付被告丙○○8萬元及砂石2車次云云。綜合證人陳
    寬仁之證詞可知被告丙○○未曾有恐嚇證人陳寬仁之言語、
    動作，而證人陳寬仁之所以會交付8萬元及2車砂石，是希望
    有錢大家賺，工程能夠順利完成，其給付財物之行為顯非因
    被告丙○○有何恐嚇行為，或心生畏懼所致，其乃另有企圖
    ，核與恐嚇取財構成要件有間，…」而諭知無罪。檢察官就
    此部分未上訴而告確定。惟查上訴人係因涉犯上開罪嫌，經
    雲林縣警察局斗南分局於92年1月22日以斗警刑字第0092002
    0122號刑事案件報告書隨案移送檢察官羈押偵辦，被上訴人
    係於次日即時報導已如上述，而原法院92年度訴字第172號
    及本院92年度上易字第774號刑事案件係分別於92年7月17日
    及92年9月18日宣示判決，其判決結果尚非被上訴人所能預
    料，亦非被上訴人作報導當時所得查證，尚難謂被上訴人未
    盡其真實報導之查證義務。
六、上訴人另主張被上訴人於系爭報導中稱上訴人為治平專案對
    象，不法獲利金額達上千萬元，與警方移送書所載內容不符
    ，被上訴人未盡查證義務云云。惟據雲林縣警察局刑警隊訊
    問上訴人：「總計向陳寬仁強索8萬6千元」、「以圍場抗爭
    之手段脅迫業者必須交付環保回饋金每年120萬元（87年、8
    8年），89年、90年提高為每年200萬元，以環保抗爭…強索
    營運期間每個月3萬元顧問費」、「優加綠的20萬元…丙○
    ○僅交予他14萬元」、「竟向業者張晉彰等人強索該公司全
    部股權10股中之1股（每股股金價值150萬元）」、「為籌措
    選舉資金…強索10萬元，同年3月強索30萬元，同年4月強索
    5萬元」、「買進你所持有之乾股，經該公司同意以200萬元
    成交」等問題，而推論上訴人涉嫌不法獲利上千萬元，此有
    被上訴人所提偵訊筆錄附卷可稽（見原審卷第138至141頁）
    。又雲林縣警察局斗南分局針對上訴人涉案情形進行長期蒐
    證，於「雲林縣警察局斗南分局偵辦以丙○○、吳勝坤等人
    為首犯罪組織集團偵查報告」中即明確記載上訴人強索之地
    方回饋金總額約980萬6千元，並認其符合治平專案提報資格
    ，極具偵辦價值（見本院92年抗字第36號刑事卷宗第27頁）
    。另上訴人主張偵訊筆錄中無「索回鄉民退給業者的回餽金
    以為己用」、「業者給付給古坑鄉民的回饋金都交給丙○○
    處理，但帳目不清」等語一節，核諸上述偵查報告第4頁第
    (二)項記載：「自80年間迄今，古坑鄉公所向台糖公司崁腳農
    場承租，位於崁腳村設立公有垃圾場，每年均編列20萬至80
    萬地方回饋金，疑流入私人帳戶待查。」等語（見本院92年
    抗字第36號卷第23頁），其報導並未偏離事實，被上訴人辯
    稱其係對該記載之瞭解或採訪所得而報導，尚屬可採。
七、綜上所述，上訴人依侵權行為之法律關係請求被上訴人連帶
    賠償100萬元及其法定遲延利息，並應於聯合報雲嘉綜合新
    聞版（雲林縣版），刊登如附件所示之道歉啟事，尚屬無據
    ，不應准許。原審為上訴人敗訴之判決並無不合，上訴意旨
    指摘原判決不當，求予廢棄改判，為無理由，應予駁回。
八、本件事證已臻明確，兩造其餘攻擊防禦方法及舉證，於判決
    結果不生影響，爰不逐一論述，併此敘明。
據上論結，本件上訴為無理由，依民事訴訟法第449條第1項、第
78條，判決如主文。
中    華    民    國     94     年    8    月    30   日
                  民事第二庭  審判長法　官　吳志誠
                                    法　官　李文賢
                                    法　官  楊省三
上為正本係照原本作成。
如對本判決上訴，須於判決送達後20日內向本院提出上訴狀，未
表明上訴理由者，應於上訴後20日內，向本院提出理由書（須附
繕本）。
中    華    民    國     94     年    8    月    30   日
                                    書記官　謝淑玉
                                               K
